最高法院刑事判決　　　　　　　　　 111年度台上字第2802號
上　訴　人　代號3429-107146B（人別資料及住所均詳卷）
選任辯護人　廖經晟律師　
　　　　　　黃郁元律師　
上列上訴人因家暴妨害性自主等罪案件，不服臺灣高等法院中華
民國111 年2月9日第二審判決（110年度原侵上訴字第7號，起訴
案號：臺灣新北地方檢察署107年度偵字第16878、16884、23043
號），提起上訴，本院判決如下：
    主  文
上訴駁回。
    理  由
一、刑事訴訟法第377 條規定：上訴於第三審法院，非以判決違
    背法令為理由，不得為之。是提起第三審上訴，應以原判決
    違背法令為理由，係屬法定要件。如果上訴理由並非依據卷
    內訴訟資料，具體指摘原判決不適用何種法則或如何適用不
    當，或所指摘原判決違法情事，顯與法律規定得為第三審上
    訴理由之違法情形不相適合時，均應認其上訴為違背法律上
    之程式，予以駁回。而原判決有無違法，與上訴是否以違法
    為理由，係屬二事。本件原審綜合全案事證，審理結果認定
    上訴人代號3429-107146B（人別資料詳卷）有原判決事實欄
    所載對於未滿14歲之女子為猥褻、故意對少年犯乘機猥褻等
    犯行明確，因而維持第一審論處上訴人準強制猥褻罪刑（共
    2罪）、故意對少年犯乘機猥褻罪刑（1罪），駁回上訴人在
    第二審之上訴，已詳述其認定犯罪事實所憑之心證理由。
二、採證認事，係事實審法院之職權，其對證據證明力所為之判
    斷，如未違背證據法則、經驗法則與論理法則，復已敘述其
    憑以判斷之心證理由，即不能任意指為違法。又法院憑以認
    定犯罪事實之證據，並不悉以直接證據為限，即綜合各種直
    接、間接證據，本於推理作用，為其認定犯罪事實之基礎，
    並非法所不許。另補強證據乃為增強或擔保實質證據證明力
    ，而用以影響實質證據證明力程度之證據，是所補強者，非
    以事實之全部為必要，只須補強證據與證明主要事實存否之
    實質證據相互利用，綜合判斷，能保障實質證據之真實性，
    並非屬虛構，復無合理懷疑，即屬充分。而單純轉述性侵害
    被害人陳述之證詞，固屬與被害人陳述同一之累積性證據，
    不具補強證據適格，然若證人陳述係以其直接觀察及個人實
    際經驗為基礎，所為關於證人在被害現場見聞被害人與他人
    對話內容或互動狀態，或與被害人陳述被害經過時之身心狀
    態、情緒反應、心理認知等事項，則屬獨立性之補強證據。
    另刑事訴訟法所稱依法應於審判期日調查之證據，係指與待
    證事實有重要關係，在客觀上顯有調查必要性者而言，故其
    範圍並非漫無限制，必其證據與判斷待證事實之有無具有關
    聯性，得據以推翻原判決所確認之事實，而為不同之認定，
    若僅係枝節性問題，或所證明之事項已臻明瞭，則依刑事訴
    訟法第163條之2第2項第3款之規定，事實審既無調查之必要
    性，其未予調查即無應於審判期日調查之證據而未予調查之
    違法可言。原判決主要依憑證人A1、A2（即被害人，人別資
    料均詳卷）、王○茜、E1、E2（即A1、A2之同班同學，人別
    資料均詳卷）之證述、上訴人之部分供述，卷附三軍總醫院
    北投分院函文及所附A2之病歷資料等為據，敘明上訴人為A1
    、A2雙胞胎姊妹之繼父，其明知A1、A2於案發時均為未滿14
    歲之女子，竟利用監督、照護A1關係所生之權勢，趁睡前親
    吻A1嘴唇之晚安吻機會，以其舌頭伸入A1嘴巴內而為猥褻行
    為得逞2 次；另於凌晨進入A1、A2房內，見A2熟睡，即在A2
    所睡之下舖，將A2拉至其身上，以其舌頭伸入A2嘴巴內，舌
    吻A2，再將其手伸入A2衣服內摸其胸部及生殖器，而乘機猥
    褻得逞，事證明確等旨，並就上訴人及其原審辯護人所辯並
    未舌吻A1、A2，亦無撫摸猥褻A2各節如何之不可採，詳予指
    駁。核其論斷，俱有卷存資料可憑，亦與經驗法則、論理法
    則無違。而原判決除說明A1、A2對其各自被害之基本事實所
    為指證前後並無可疑之瑕疵外，就A1證述A2於訴說被害遭遇
    之當下，人覺得不舒服、害怕、似有哭泣；A2證述其曾見聞
    上訴人對A1舌吻，A1在吐露被害情況時，態度十分嚴肅；王
    ○茜證述A1訴說被害情形時很害怕，講一講就哭了，感覺陰
    影很深，並說不敢找警察；E1證稱A2說出被害情節時情緒沒
    有很激動，但也沒很平靜；E2證稱A2說完被害情事後，其詢
    問找老師講講看，A2說好，其下午即帶A2找輔導老師，A2當
    時有提過她怕其母親太難過各節，原判決亦詳予載明（原判
    決第10頁第19行所載證人「A1」於第一審之證述，乃「A2」
    之明顯誤載，惟不影響判決本旨），並說明A1、A2於揭露案
    情時之反應，包含陳述性侵過程時之激動、難過、擔心母親
    無法承受、經同學提議後始向輔導老師揭露本案等情，均與
    性侵被害人受害後之情狀相符，且查無誣指上訴人之疑點，
    又上開關於A1、A2情緒反應之證述，屬證人直接觀察及以其
    實際經驗為基礎，就其見聞經過所為之陳述，自足補強A1、
    A2所證遭上訴人猥褻之基本事實為真。本件並無上訴理由所
    稱證人就A1、A2之情緒反應所為之證述，絕大多數僅證人主
    觀臆測而非實際見聞，或本件欠缺補強證據卻逕以A1、A2證
    述而為事實認定等情形，原判決亦無上訴理由所指漏未斟酌
    證人有利之證述，而有上訴理由所謂未盡調查職責或理由不
    備之違法。關於A2病歷資料部分，原判決亦說明A2於民國11
    0 年4月6日至10月22日因鬱症復發而就診，於110年8月10日
    經醫師診斷為「創傷後壓力症，慢性」，病情摘要內容略為
    上訴人於夜間出現A2房內碰觸A2身體，眼神可怕，A2想躲到
    沒有上訴人的地方，懊悔這事不該發生；心理衡鑑報告單則
    記載，依據轉介資料、會談、行為觀察、測驗結果顯示，A2
    因成長過程中經歷到強烈創傷事件，故在國中二年級開始出
    現低自我價值、自責、不安，且同時開始出現惡夢、迴避當
    時情境（失眠展現）、侵入性思考（對他人接近自動化感受
    到有高目的性），後續也有著覺得自身無價值、很髒、不值
    得被愛感受，同時也使用自傷方式作為情緒宣洩，對此不排
    除其有著創傷後壓力症候群，同時伴隨憂鬱情緒存在等語，
    顯見A2身心確實因糾纏本事件之回憶，而產生各種身心症狀
    ，其罹患創傷後壓力症候群，係因本案所造成等旨。而創傷
    後壓力疾患（Post-Traumatic Stress Disorder，下稱PTSD
    ），係精神科醫師於診斷後所確認之精神疾病，其意指患者
    在經驗創傷情感持續過長的時間，導致精神上之失調，而產
    生再經驗創傷事件（即不斷回想痛苦記憶、情境再現、夢見
    創傷事件，且引發過大情緒及生理反應）、逃避（即逃避與
    創傷事件有關之活動、地點、思想、感覺）、情緒麻木（即
    對事務失去興趣，對人產生疏離感、情緒反應侷限）、警覺
    性增加（即睡眠困難、易被激怒、專注困難、過度警覺，驚
    嚇反應激烈）等身心理之疾病表徵，且已持續長達超過1 個
    月以上的時間，並排除其他身體、心理疾病之可能性後始可
    判定，尚非僅憑患者之主訴內容即可出具確診結果，又PTSD
    症狀何時出現，每因個案情況而有不同，在創傷事件6 個月
    後出現者屬晚發型（或延遲發作型）PTSD，非謂距離創傷事
    件過久即無患有PTSD之可能。另原判決已載明心理衡鑑報告
    單所依憑之衡鑑工具包含轉介資料、會談、行為觀察、測驗
    結果等，亦無單憑A2主訴即填載該報告內容之跡證，且已說
    明創傷後壓力症乃伴隨憂鬱情緒存在，又A2之憂鬱症並非其
    患有PTSD之前因，A2亦非因本案而患有憂鬱症。上訴理由猶
    指病歷資料所載A2患有慢性PTSD，乃憑A2單一陳述而為判斷
    ，又就診時間距離案發時過久，無法證明A2憂鬱症與上訴人
    有關，此部分病歷資料無從為A2指證之補強證據部分，顯與
    卷內資料不符。是原判決認病歷資料所載內容明確，亦屬佐
    證A2所述為真之補強證據之一，上訴人此部分犯罪事證已明
    ，而未就A2罹患PTSD或憂鬱症與上訴人行為之關聯性另贅行
    無益之鑑定調查，即無上訴理由所指判決違背證據法則，或
    應於審判期日調查之證據而未予調查之違法。上訴理由於此
    並未依據卷內資料而為具體指摘，當非適法之上訴第三審之
    理由。
三、司法院釋字第775號解釋意旨（下稱釋字第775號解釋）認刑
    法第47條第1 項累犯加重本刑不生違反憲法一行為不二罰原
    則之問題，惟其不分情節，基於累犯者有其特別惡性及對刑
    罰反應力薄弱等立法理由，一律加重最低本刑，於不符合刑
    法第59條所定要件之情形下，致生行為人所受之刑罰超過其
    所應負擔罪責之個案，其人身自由因此遭受過苛之侵害部分
    ，對人民受憲法第8 條保障之人身自由所為限制，不符憲法
    罪刑相當原則，牴觸憲法第23條比例原則之意旨；且要求法
    院，在法律修正前：「為避免發生上述罪刑不相當之情形，
    法院就該個案應依本解釋意旨，裁量是否加重最低本刑。」
    更特別就涉及累犯要件科刑資料之處理，指明：「為使法院
    科刑判決符合憲法上罪刑相當原則，法院審判時應先由當事
    人就加重、減輕或免除其刑等事實及其他科刑資料，指出證
    明方法，進行周詳調查與充分辯論，最後由法院依法詳加斟
    酌取捨，並具體說明據以量定刑罰之理由，俾作出符合憲法
    罪刑相當原則之科刑判決」。足徵本號解釋主軸始終聚焦在
    累犯規定與罪刑相當原則之衝突關係。是倘事實審法院已就
    個案犯罪情節，具體審酌行為人所應負擔之罪責，認依刑法
    第47條第1 項規定加重其最低本刑，而無過苛或罪刑不相當
    之情形者，即與上開解釋意旨無違。稽之原審之審判筆錄，
    原審審判長於審判期日提示調查上訴人之前案紀錄表，並諭
    知就科刑範圍為辯論時，上訴人及其原審辯護人均未就第一
    審已判決上訴人為累犯並加重其刑部分有何爭執，原判決再
    依據上訴人之前案紀錄表，說明上訴人於前案犯公共危險案
    件經判處有期徒刑3月，易科罰金執行完畢後未及1年再犯本
    件有期徒刑以上之罪，均為累犯，雖前案與本案犯行罪質不
    同，但仍可見上訴人對刑罰之反應力薄弱，易科罰金之執行
    未能產生警惕效果，再衡酌上訴人於本件之犯罪情節及其所
    犯罪行之法定最低刑度，認應依刑法第47條第1 項之規定就
    各犯行皆加重其刑。經核屬原審刑罰裁量權之適法行使，尚
    無上訴理由所指罪刑不相當或違反釋字第775 號解釋之情形
    ，亦無所謂未就累犯事由予以調查、認定或說明之違法。上
    訴理由就此部分亦未依據卷內資料而為具體指摘，亦非上訴
    第三審之適法理由。
四、綜合前述及其他上訴理由，經核係對原審採證、認事及科刑
    職權之適法行使，徒憑己見，任意指為違法，不合於首揭法
    定之第三審上訴要件，上訴人之上訴違背法律上程式，應予
    駁回。
五、依刑事訴訟法第395條前段，作成本判決。
中    華    民    國   111    年    6     月    30    日
                  刑事第三庭審判長法  官  徐  昌  錦  
                                  法  官  林  恆  吉  
                                  法  官  林  海  祥  
                                  法  官  楊  智  勝  
                                  法  官  侯  廷  昌  
本件正本證明與原本無異
                                  書記官
中    華    民    國   111    年    7     月    6     日